【裁判字號】    97,消債抗,11
【裁判日期】    970807
【裁判案由】    更生事件
【裁判全文】
臺灣臺北地方法院民事裁定            97年度消債抗字第11號
抗  告  人  甲○○原名林貞汝.
代  理  人  姚本仁律師
上列抗告人因更生事件，對於中華民國97年6月9日本院簡易庭97
年度消債更字第245 號裁定提起抗告，本院裁定如下：
    主  文
原裁定廢棄。
    理  由
一按債務人不能清償債務或有不能清償之虞者，得依本條例所定
  更生或清算程序，清理其債務；更生及清算事件專屬債務人住
  所地之地方法院管轄，消費者債務清理條例第3條、第5條第1
  項分別定有明文。再依民法第20條第1 項之規定，依一定事實
  足認以久住之意思，住於一定之地域者，即為設定其住所於該
  地。顯見我國民法關於住所之設定，兼採主觀主義及客觀主義
  之精神，必須主觀上有久住一定地域之意思，客觀上有住於一
  定地域之事實，該一定之地域始為住所，故住所並不以登記為
  要件，住所之廢止亦同。戶籍法為戶籍登記之行政管理規定，
  戶籍地址乃係依戶籍法所為之登記事項，戶籍法第23條、第24
  條固規定: 戶籍登記事項有變更時，應為變更之登記，戶籍登
  記事項有錯誤或脫漏時，應為更正之登記，但此僅係戶政管理
  之行政規定。以故，戶籍登記之處所固得資為推定住所之依據
  ，惟倘有客觀之事證，足認當事人已久無居住該原登記戶籍之
  地域，並已變更意思以其他地域為住所者，即不得僅憑原戶籍
  登記之資料，一律解為其住所（最高法院97年度台抗字第 118
  號裁定參照）。
二抗告意旨略以：伊自民國92年起為北上發展，即離開台中赴位
  於台北市中山區之騰嶸貿易有限公司工作，94年自該公司離職
  ，轉往統一數位翻譯股份有限公司、佳契國際股份有限公司上
  班，迄97年年初離職，期間長達5 年半均長住台北市，足證伊
  主觀上有久住於台北市之意，客觀上亦有長住於台北市之事實
  ，確以台北市為住所地，原審以臆測、擬制之詞，認定伊仍以
  台中戶籍地為住所地，裁定將本件移送台中地方法院審理，適
  用法律顯有錯誤，為此提出抗告，請求廢棄原裁定等語。
三經查：
  (一)抗告人之戶籍址係設於台中市○區○○路219 號，有戶籍謄
    本在卷可稽，然其現未居住於戶籍址，而係居住於台北市○
    ○區○○街24巷29號3 樓，業經本院函請台中市警察局第二
    分局派員查明，有該局97年7月10日中分二警偵字第0970021
    622 號函附卷足憑，抗告人客觀上既無久住於其戶籍址之事
    實，其是否設定住所於戶籍址，即非無疑義。
  (二)抗告人陳稱：其戶籍址為其父母住家，其自92年間即離家北
    上至台北市居住工作，獨立生活，主觀上有久住於台北市之
    意，客觀上有久住於台北市之事實等語，業據提出其92至96
    年度綜合所得稅各類所得資料清單為證。觀諸該等清單，抗
    告人自92年後確實在台北市工作，而台北市與台中市距離甚
    遙，實難期抗告人於此期間內係每日於台中市、台北市間通
    勤往返，是抗告人陳稱其為工作之便，於此段期間係居住於
    台北市等語，應堪信實。抗告人自92年後生活重心既已遷往
    台北市，足認其主觀上確有久住於台北市之意。又抗告人目
    前係租屋居住於台北市○○區○○街24巷29號3 樓，有租賃
    契約書在卷可參，亦證其客觀上有久住於台北市之事實，揆
    諸前開說明，應認抗告人確實係設定住所於台北市，而非位
    於台中市之戶籍址。
  (三)抗告人之住所地係位於台北市信義區，前已詳論，依消費者
    債務清理條例第5條第1項規定，其所為更生之聲請，即應由
    本院管轄。原裁定認抗告人之住所地設於台中市，而將本件
    聲請移送於台中地方法院，於法尚有未合。抗告人就此部分
    指摘原裁定不當，求予廢棄，為有理由，爰裁定如主文所示
    。
中    華    民    國    97    年    8     月    7     日
                     民事第六庭審判長法  官  張競文
                                     法  官  許純芳
                                     法  官  陳婷玉
以上為正本係照原本作成
本裁定不得再抗告
中    華    民    國    97    年    8     月  7     日
                                     書記官  詹雪娥


司法院資訊處製作；財團法人民間司法改革基金會備份。
